臺灣板橋地方法院刑事判決　　　　　　　　　　　　　八十九年度易更字第一二號
　　公　訴　人　臺灣板橋地方法院檢察署檢察官
　　被　　　告　乙○○
　　選任辯護人　黃斐旻
　　　　　　　　林永勝
右列被告因侵占案件，經檢察官提起公訴（八十九年度偵字第一八四號），本院於民
國八十九年四月十一日以八十九年度易字第八三一號判決本件公訴不受理，公訴人不
服提起上訴，嗣經臺灣高等法院於八十九年九月五日以八十九年度上易字第二二七八
號判決原判決撤銷，發回更審，本院判決如左：
    主  文
本件管轄錯誤，移送於臺灣臺北地方法院。
    理  由
一、公訴意旨略以：被告乙○○與鄭景丞（嗣於八十六年十二月八日改名為鄭忠義，
    業已死亡）、甲○○、丙○○欲合夥在中國大陸天津市籌組公司經營平房改造行
    業，鄭景丞出資美金三十萬元、甲○○出資美金三十五萬元（起訴書誤載為三十
    萬元）、丙○○出資美金二十五萬元，於民國八十二年間陸續匯至美國德州國際
    第一商業銀行、帳號４９０３ＡＧＡＨＺＷ０２２３０４乙○○之妻之戶頭，然
    乙○○為自己生意週轉之用，竟基於意圖為自己不法所有之概括犯意，於八十二
    年間，在美國經營處以變易持有為所有之意思，將美金九十萬元予以侵占入己；
    後經鄭景丞、甲○○與丙○○發覺未成立公司後，乙○○始陸續歸還美金二十三
    萬元。因認被告涉有刑法第三百三十五條第一項之侵占罪嫌云云。
二、經查：被告同時具有中華民國及美國雙重國籍，業據被告於本院調查中陳明無訛
    （詳本院九十年五月十七日訊問筆錄）。參佐內政部警政署入出境管理局九十年
    四月二日（九○）境信靜字第○○九九四四號所載之「檢送乙○○『中美』雙籍
    之入出境紀錄」等語及函覆被告在臺設籍地址之臺北市大安區戶政事務所九十一
    年四月二十九日北市安戶字第九一三○五七二三－○○號答覆表、法務部戶役政
    連結作業系統各乙紙互核（均附於本院卷內），既被告在臺設有戶籍，足知被告
    具有中華民國國籍甚明，從而，本國對其自有審判權，合此敘明。
三、按案件由犯罪地或被告之住所、居所或所在地之法院管轄，刑事訴訟法第五條第
    一項定有明文。經查：本件被告在臺係設籍於臺北市○○○路○段十八巷九之三
    號，有上開臺北市大安區戶政事務所九十一年四月二十九日北市安戶字第九一三
    ○五七二三－○○號答覆表及法務部戶役政連結作業系統各乙紙在卷足稽（附於
    本院卷內）。次者，被告於公訴人所載之犯罪時間即八十二年間，係居住於臺北
    市○○○路○段，亦據被告供承在卷（詳本院九十一年四月十八日訊問筆錄）。
    再者，告訴人甲○○、丙○○經訴外人鄭景丞之介紹結識被告，經被告之遊說，
    即與被告商議在中國大陸天津市合夥從事平房改造工程，並約定由鄭景丞出資三
    十萬美金、告訴人甲○○出資三十五萬美金、告訴人丙○○出資二十五萬美金，
    告訴人甲○○、丙○○即分別將約定出資之三十五萬美金、二十五萬美金，先行
    匯至鄭景丞在臺北縣樹林市中小企業銀行之帳戶內，再連同鄭景丞約定出資之三
    十萬美金一併匯至被告配偶在美國申請之４９０３ＡＧＡＨＺＷ０２２３０４帳
    戶內，業據告訴人甲○○於本院調查中供述屬實（詳本院八十九年十二月五日訊
    問筆錄），核與被告於本院調查中供述：告訴人甲○○、丙○○與訴外人鄭景丞
    共出資九十萬美金，匯至伊太太在德州國際第一商業銀行之帳戶內等語相符（詳
    本院九十年五月十七日訊問筆錄），是被告顯係於鄭景丞將其與告訴人甲○○、
    丙○○之款項共九十萬美金匯至被告配偶在美國申請之帳戶內之時，始對該九十
    萬元美金具有實力支配關係，嗣被告並未將前開九十萬元美金匯往大陸用於被告
    與鄭景丞及告訴人甲○○、丙○○合夥經營之平房改造工程，亦為被告所自承（
    詳本院九十年五月十七日、六月七日訊問筆錄），則縱右揭九十萬美金確係被告
    侵占，然被告既係在美國始對該九十萬美金具有持有關係，則被告變易持有為所
    有之行為地亦係在美國，當屬無疑，職是，被告之犯罪地顯係在美國，灼然甚明
    。是以，本件被告之住所地、居所地、所在地及犯罪地分係在臺北市及美國，俱
    非在本院管轄區域內，則檢察官向本院提起公訴，揆諸首開說明，自有未合。綜
    上，本件自應諭知管轄錯誤之判決，並移送於管轄之臺灣臺北地方法院。
四、至告訴人甲○○、丙○○另指述：被告除將前開九十萬美金侵占外，亦未在中國
    大陸天津市成立公司從事平房改造工程，因認被告此部分亦有詐欺犯行云云。惟
    此為被告所否認，並辯稱：在中國大陸天津市確有成立公司從事平房改造工程，
    該公司並有進口乙輛林肯車，以每平方公尺人民幣二千元之價金，購入一○五平
    方公尺位於天津市○○區○○道華泰里五號樓一門二樓之宿舍，花費人民幣二十
    萬至四十萬元裝修前開宿舍，花費人民幣五十萬至六十萬元裝修辦公室，花費人
    民幣十萬元至二十萬元購買辦公物品，花用不詳金額之人民幣購買宿舍用品，然
    於八十二年十一月十八日夜間，因不明原因，遭中國大陸天津市公安人民監視居
    住，伊所有在中國大陸之帳戶、個人資產、公司資產、私人用品均遭扣押，直至
    八十四年八月九日，伊才獲准離開中國，但前開物品仍遭扣押無法攜離等語。經
    查：觀諸告訴人甲○○於偵訊及本院調查中指稱：被告有裝潢設立公司、購買傢
    俱及乙間宿舍，又陸續返還伊等二十三萬美金；被告確有在大陸購買宿舍；購買
    宿舍算是開始設立公司之前一步，依此而論，被告在大陸應該有籌備公司準備從
    事平房改造之工程；另天津市河東房管局局長林澤惠曾向伊表示營業執照有下來
    等語（詳偵查卷宗第十三頁、本院九十年五月十七日、六月七日、七月二十四日
    訊問筆錄）；告訴人丙○○於偵訊、本院調查及臺灣高等法院調查中指述：被告
    有裝潢設立公司、購買傢俱及乙間宿舍，又陸續返還伊等二十三萬美金；被告與
    伊二人在中國大陸天津市合夥之公司已裝潢好；九十萬美金，其中部分用於宿舍
    、辦公室，部分用於購買乙輛汽車，約花用二十三萬美金；錢匯出後，被告叫伊
    前往中國大陸天津市，被告自己亦至中國大陸天津市，並前往天津市房屋管理局
    登記等語（詳偵查卷宗第十三頁、本院八十九年十二月五日、九十年六月七日訊
    問筆錄、臺灣高等法院八十九年度易字第二二七八號刑事卷宗第十五頁反面），
    衡情，倘被告真有詐欺之犯意，則其大可於鄭景丞、告訴人甲○○、丙○○將前
    開九十萬美金匯至其配偶在美國申請之帳戶後，將該筆款項攜離並逃之天天即可
    ，何以其不如此為之，反大費周章在中國大陸天津市購買宿舍，裝潢辦公處所，
    申請營業執照？復何以其不怕事跡敗露，反要求告訴人丙○○前往中國大陸天津
    市查看？更何以前往天津市房屋管理局登記？況告訴人丙○○於本院調查中亦自
    承：伊認被告係挪用，非詐欺等語在卷（詳本院九十年六月七日訊問筆錄），顯
    認告訴人丙○○亦認被告無詐欺之犯行及意圖甚明。至證人李鎂於本院調查中固
    證述：伊將上開九十萬美金匯至被告太太在美國之帳戶後，即找不到被告，經再
    次打聽，被告始在中國大陸天津市成立一個辦公室，辦公室內僅有桌子一張、椅
    子二張等語（詳本院九十年七月二十四日訊問筆錄），惟證人李鎂係合夥人之一
    鄭景丞之配偶，此為證人李鎂所是認（詳同日訊問筆錄），則其證述是否客觀公
    正，即有斟酌之餘地。況證人李鎂同日亦證述：據伊瞭解，被告將車子、房子租
    金及設備費用扣除後，即剩六十七萬美金等語在卷，既被告確有將款項用於其與
    鄭景丞、告訴人甲○○、丙○○合夥經營之事業上無訛，則其焉有詐欺之犯意？
    且告訴人甲○○同日亦供述：後來被告有多買幾張桌椅等語無訛（詳同日訊問筆
    錄），則證人李鎂前開證述顯與事實不符，不足採信。此外，此部分除告訴人甲○○、丙○○指述外，別無其他證據足以證明被告確有告訴人甲○○、丙○○所
    指之詐欺犯行，職是，此部分應屬不能證明，既無法證明被告有詐欺犯行，則此
    部分即與被告所涉侵占犯行無牽連犯之裁判上一罪關係，縱被告係在鄭景丞位於
    臺北縣樹林市○○路一五九號一樓之營業住處及位於臺北縣樹林市○○路之住處
    遊說告訴人甲○○、丙○○合夥在中國大陸天津市經營平房改造工程，然此部分
    與公訴人起訴之侵占犯行無牽連犯之裁判上一罪關係，本院自無管轄權，附此敘
    明。
據上論斷，應依刑事訴訟法第三百零四條，判決如主文。
本案經檢察官林俊峰到庭執行職務。
中      華      民      國      九十一      年    八    月    三十      日
                                      臺灣板橋地方法院刑事第四庭
                                          法  官  游  秀  雯
右正本證明與原本無異
如不服本判決，應於送達後十日內，向本院提出上訴狀。
                                          書記官  張  玉  如
中      華      民      國      九十一      年    九    月     二       日
